【裁判字號】    95,台上,2834
【裁判日期】    951214
【裁判案由】    返還土地
【裁判全文】
最高法院民事判決            九十五年度台上字第二八三四號
上  訴  人  丙○○
            甲○○
            乙○○
共      同
訴訟代理人  賴鴻鳴律師
            黃俊達律師
            莊信泰律師
被 上訴 人  西螺鎮中山自辦市地重劃區重劃會
法定代理人  丁○○
上列當事人間請求返還土地事件，上訴人對於中華民國九十三年
十月二十九日台灣高等法院台南分院第二審更審判決（九十三年
度上更(一)字第一九號），提起上訴，本院判決如下：
    主  文
原判決除假執行部分外廢棄，發回台灣高等法院台南分院。
    理  由
本件被上訴人主張：伊係依法組成之重劃會，上訴人為重劃會之
會員，依據平均地權條例第五十八條第二項及獎勵土地所有權人
辦理市地重劃辦法有關規定，上訴人應將其所有位於重劃區內之
坐落雲林縣西螺段一七○七地號土地（下稱系爭土地），如原判
決附圖所示編號Ａ部分面積一九九．五○平方公尺、編號Ｂ部分
面積七五．五○平方公尺之磚造房屋（下稱系爭房屋）拆除，將
土地交付伊，以利公共設施工程施作，因上訴人拒不拆除系爭房
屋，致伊無法續行重劃工作，經伊之理事會協調無結果，爰依獎
勵土地所有權人辦理市地重劃辦法第二十九條、伊章程第十七條
規定及西螺鎮中山自辦市地重劃區第三次會員大會紀錄，求為命
上訴人拆除系爭房屋，交付土地予伊之判決。
上訴人則以：伊係因平均地權條例第五十八條第二項規定，被強
迫視為重劃會會員，當初並未同意參加本件重劃。又依雲林縣政
府九十年三月廿六日九○府地發字第九二○○七三○○三○八號
函所示，至少尚有七筆土地迄未分配公告確定，被上訴人主張本
重劃區之土地業已於八十八年十一月十一日至八十八年十二月十
一日公告確定在案，顯然不實；再者，被上訴人應依「市地重劃
實施辦法」就本件重劃土地分配重新向雲林縣政府申請完成法定
之分配公告程序確定，亦應依八十九年二月二日公布施行之土地
徵收條例相關規定，對伊為地上物補償後，始得拆除系爭房屋，
被上訴人請求先行拆除系爭房屋，及容忍進入施工，即屬無據等
語，資為抗辯。
原審將第一審所為被上訴人敗訴之判決廢棄，改判命上訴人拆除
系爭房屋及交付系爭土地，無非以：系爭土地重劃前之地號為西
螺段九二二之一號、一二九三之一五號，上訴人均係於八十八年
九月十八日始以八十七年十二月十八日發生繼承原因辦理分割繼
承登記，三人應有部分均一致，有土地登記謄本可稽；系爭房屋
亦係上訴人三人共同繼承其先人林萬有之地上物，為上訴人所不
爭。按重劃會辦理市地重劃時，應由重劃區內私有土地所有權人
半數以上，而其所有土地面積超過重劃區私有土地總面積半數以
上者之同意，並經主管機關核准後實施之，平均地權條例第五十
八條第二項定有明文。依此程序踐行之重劃計劃既有法定執行效
力，縱令在該重劃區內有少數所有人不同意，亦應視為自辦市地
重劃會之會員，以免阻礙市地重劃之進行。查本件土地重劃已完
成，經被上訴人於九十年三月六日檢具相關資料陳報雲林縣政府
，經其函覆除案內坐落西螺段一六九五等七筆土地俟重劃會與土
地所有權人達成協議再行辦理外，餘准依有關規定逕為辦理權利
變更登記等情，有雲林縣政府九十年三月二十六日以九○府地發
字第九二○○七二○○三○八號函、被上訴人九十年三月六日螺
自中山字第一七五號函、重劃前土地登記清冊、重劃前後土地清
冊在卷可證。系爭土地於完成重劃後已於九十年四月十日變更為
同段一七○七地號，並於同年月二十四日完成重劃登記。至上訴
人受分配之土地，為坐落商業區之雲林縣西螺段第一六九五地號
、面積一○五‧六二平方公尺之土地，餘面積一一○‧九三平方
公尺則分配坐落於雲林縣西螺段第一七一九之二地號之土地，且
均已登記為上訴人等名義；亦有被上訴人九十二年螺自中山字第
二○六號函及土地登記謄本各一份在卷可參。次查，被上訴人於
八十八年五月二日第三次會員大會時，經會員大會決議修改章程
第十七條第一項規定為：「本重劃區內應行拆遷之土地改良物或
墳墓，其所有權人異議拒不拆遷及土地所有權人施工或地上物所
有權人拒領補償費者，應由理事會協調處理，協調不成，送會員
大會通過後，訴請司法機關裁判。」第三項修正為：「有關本重
劃區內之各項異議處理（含地上物拆遷及土地分配事宜）如需訴
請司法機關裁判者，授權理事會依作業需要提出，不再經會員大
會追認」，有該章程及被上訴人第三次會員大會紀錄影本各一份
在卷可考。被上訴人提起本件之訴，自屬正當權利之行使。上訴
人占用系爭土地之系爭房屋，已經勘驗、測量無訛；按獎勵土地
所有權人辦理市地重劃辦法第二十九條第一項規定：重劃區內應
行拆遷之土地改良物或墳墓，應予補償；其補償數額，由理事會
參照直轄市或縣（市）政府所訂土地改良物或墳墓拆遷補償標準
查定，並提交會員大會通過後辦理。惟被上訴人於八十三年一月
八日召開第一次會員大會時，已決議通過將「土地改良物或墳墓
拆遷補償數額之查定及補償」事項授權予理監事會逕行決議執行
，並經陳報雲林縣政府准予備查在案；嗣被上訴人第十三次理事
會決議依雲林縣辦理公共工程建築改良物拆遷補償辦法查定應給
付上訴人地上物拆遷補償費為六十九萬元，多次通知上訴人進行
協調，但均因上訴人拒絕拆除系爭地上物或未到場，致不能達成
協議；通知上訴人領取補償費，上訴人亦未領取，被上訴人乃向
法院辦理提存。上訴人無故拒領，被上訴人訴請上訴人拆屋交地
，自屬有據等詞，為其判斷之基礎。
按八十九年七月二十日修正獎勵土地所有權人辦理市地重劃辦法
第二十九條第一項規定：重劃區內應行拆遷之土地改良物或墳墓
，應予補償；其補償數額，由理事會參照直轄市或縣（市）政府
所訂土地改良物或墳墓拆遷補償標準查定，並提交會員大會通過
後辦理。同條第二項規定：應行拆遷之土地改良物或墳墓，以妨
礙重劃土地分配或工程施工者為限。土地改良物所有權人或墓主
拒不拆遷時，得由理事會協調；協調不成時，訴請司法機關裁判
。同條第三項規定：自辦市地重劃進行中，重劃區內土地所有權
人阻撓重劃施工或地上物所有人拒領補償費者，依前項規定程序
辦理。第一項須提交會員大會審議之待拆遷土地改良物之補償，
依同時修正該辦法第十一條第四項、第二項第九款規定，既得經
會員大會決議授權由理事會辦理，則重劃會本於私法自治原則經
會員大會決議將此事項授權由理、監事會決議執行，於法即無不
合，自應受此拘束。查被上訴人八十三年一月八日第一次會員大
會決議：將土地改良物或墳墓拆遷補償數額之查定及補償事項授
權由理、監事會決議執行，理、監事會應於決議後將決議內容發
函通知，各土地所有權人得於一定期限內，經全區土地所有權人
半數以上連署不同意時，則應提交會員大會重行審議，如不同意
人數未達半數，依理、監事會決議內容執行，有第一次會員大會
決議紀錄在卷可參（見第一審卷第五九至六一頁）；乃原審就系
爭房屋之補償是否已依上開辦法由理事及監事會議決議程序審議
確定，未詳為調查審認，徒以被上訴人第十三次理事會已作成決
議，曾多次通知上訴人進行協調未果，上訴人亦拒絕領取補償費
為由，遽為不利於上訴人之論斷，尚嫌速斷。上訴論旨，指摘原
判決不當，求予廢棄，非無理由。
據上論結，本件上訴為有理由。依民事訴訟法第四百七十七條第
一項、第四百七十八條第二項，判決如主文。
中    華    民    國  九十五  年  十二    月  十四    日
                      最高法院民事第七庭
                          審判長法官  劉  延  村
                                法官  劉  福  來
                                法官  黃  秀  得
                                法官  吳  謀  焰
                                法官  李  寶  堂
      本件正本證明與原本無異
                                      書  記  官
中    華    民    國  九十五  年  十二    月  二十九  日
                                                      Ｋ


司法院資訊處製作；財團法人民間司法改革基金會備份。
